【裁判字號】    91,訴,893
【裁判日期】    920428
【裁判案由】    請求退稅
【裁判全文】
臺中高等行政法院裁定                              九十一年度訴字第八九三號
    原      告  祭祀公業黃元貴
    代  表  人  甲○○
    訴訟代理人  廖文權  會計師
    被      告  財政部臺灣省中區國稅局
    代  表  人  乙○○
    訴訟代理人  丙○○
右當事人間因請求退稅事件，原告不服被告中華民國九十一年十二月十三日中區國稅
大智資字第○九一○○一五七八七號函，提起行政訴訟，本院裁定如左︰
    主  文
原告之訴駁回。
訴訟費用由原告負擔。
    理  由
一、按提起撤銷訴訟，須以經過訴願為其前提，其未經過訴願程序，遽行提起行政訴
    訟，自非法之所許，此觀行政訴訟法第四條第一項規定甚明。又「納稅義務人對
    於因適用法令錯誤或計算錯誤溢繳之稅款，得自繳納之日起五年內提出具體證明
    ，申請退還‧‧‧」稅捐稽徵法第二十八條定有明文。故納稅義務人向稅捐稽徵
    機關申請退還溢繳之稅款，稅捐機關認並無其所指之溢繳情事而予拒絕時，納稅
    義務人應如何尋求救濟，應視原告之請求是否涉及原課稅處分違法的爭執而定，
    如涉及課稅處分是否違法之爭執，則稅捐稽徵機關拒絕退稅，為一行政處分（確
    認原課稅處分不違法之確認性行政處分），納稅義務人如有不服，可提起課予義
    務訴訟；如不涉及任何行政處分，或不涉及原課稅處分是否違法之爭執，則稅捐
    稽徵機關拒絕退稅，為一事實行為（否認法律上義務存在之通知），納稅義務人
    如有不服，可提起一般給付訴訟（九十年高等行政法院法律座談會第二號提案大
    會研討結果參照）。
二、本件原告因請求退稅事件，具狀提起行政訴訟略謂：原告之前管理人黃炯煙因不
    諳稅法規定，而誤將利息收入列入扣繳稅款，事實上並未分配該筆孳息；原告於
    民國（下同）八十七年五月二十六日分配處分土地款時，該利息收入新臺幣（下
    同）四千餘萬元，仍與一小部分土地款留存於原銀行，有立本臺灣聯合會計師事
    務所之查核報告書、八十五年至八十八年八月間之收支累計表，及至九十一年三
    月七日止之銀行餘額，可資證明原告至今仍存有七六、四五四、五七四元，乃請
    求被告退還八十八年度因錯誤申報而繳納之扣繳稅款四、○五四、一八三元云云
    。經查本件原告於九十年四月二十七日向被告申請退還稅款，經被告機關所屬大
    智稽徵所以九十年五月八日以中區國稅大智資字第○九○○○○六六四九號函否
    准，原告不服提起訴願，經被告依訴願法第五十八條重新審查，以本件於事實尚
    未查核完成前，即函覆否准原告之申請，應有未洽為由，將該函撤銷，著由所屬
    大智稽徵所查明事實另為適法之處分。惟該所逾期未作成准駁處分，原告遂提起
    訴願，經財政部訴願決定以本件經函請被告於文到二十日內檢卷答辯，因被告逾
    期仍未查復，乃命被告應於二個月期間內作成適法之處分。嗣被告機關所屬大智
    稽徵所另以九十年十一月十四日中區國稅大智資字第○九一○○一四四○一號函
    ，通知原告於同年十一月三十日前提供八十五至八十七各年度之帳簿憑證及各年
    度收支餘絀表等相關資料供核，屆期原告仍未提示，該所乃於九十一年十二月十
    三日以中區國稅大智資字第○九一○○一五七八七號函復否准原告之申請。原告
    提起本件行政訴訟表示不服被告所屬大智稽徵所九十一年十二月十三日上開函文
    之處分，聲明請求撤銷訴願決定及原處分云云。
三、次按「納稅義務人有左列各類所得者，應由扣繳義務人於給付時依規定之扣繳率
    或扣繳辦法，扣取稅款，並依第九十二條規定繳納之：‧‧‧二機關、團體‧‧
    ‧所給付之‧‧‧利息。」「稽徵機關接到扣繳義務人之申報書表後應即審核所
    得額及扣繳稅額，並得派員調查。」所得稅法第八十八條第一項第二款、第九十
    三條規定甚明。又依同法第九十四條規定，如經稽徵機關核定其扣繳於法不符時
    ，由扣繳義務人退還或代為補繳，並向納稅義務人追償；另同法第一百十四條規
    定扣繳義務人違反所得稅法第八十八條、第九十二條規定時，應處以罰鍰，是以
    扣繳義務人之扣繳有無適用法令錯誤或計算錯誤均應經稽徵機關之審核，從而扣
    繳義務人事後依前揭稅捐稽徵法第二十八條規定申請退還溢繳稅款時，自亦應由
    稽徵機關依法審核作成准否退稅之行政處分。本件原告依稅捐稽徵法第二十八條
    規定申請退還扣繳稅款，被告所屬大智稽徵所以原告未於限期內補提完整之帳簿
    憑證等資料，乃以九十一年十二月十三日中區國稅大智資字第○九一○○一五七
    八七號函否准原告之申請，該函係針對原告請求被告應為行政處分之申請予以駁
    回，核其性質亦屬行政處分，並無疑義。
四、經查，本件原告係於九十一年十二月十六日收受原處分，有掛號郵件收件回執附
    原處分卷可稽，原告收受該處分後，並未先踐行訴願程序，於九十一年十二月十
    九日即逕行提起本件訴訟，並於九十二年四月八日補正聲明求為判決：「撤銷訴
    願決定及原處分。」如前所述本件原告本應提起課以義務訴訟始能達其目的，依
    其訴之聲明，本件原告提起者為撤銷訴訟，依首揭說明仍應經訴願程序，其未經
    訴願前置程序逕行起訴，其訴難認為合法，應予駁回。
五、依行政訴訟法第一百零七條第一項第十款、第一百零四條、民事訴訟法第九十五
    條、第七十八條，裁定如主文。
中    華    民    國    九十二      年      四        月      二十八    日
                 臺 中 高 等 行 政 法 院   第 三 庭
                                審 判 長 法     官  王  茂  修
                                         法     官  莊  金  昌
                                         法     官  許  金  釵
右正本證明與原本無異。
如不服本裁定，應於裁定送達後十日內以書狀敘明理由，經本院向最高行政法院提起
抗告（須依對造人數附具繕本）；並應預繳送達用雙掛號郵票拾份（每份三十四元）
。
中    華    民    國    九十二      年      四        月      二十九    日
                                        法院書記官  蔡逸媚


司法院資訊處製作；財團法人民間司法改革基金會備份。
